臺灣高等法院刑事判決　　　　　　　　　　　　　九十一年度上訴字第一六二號
　　上　訴　人　臺灣桃園地方法院檢察署檢察官
　　被　　　告　甲○○
右上訴人因被告妨害自由案件，不服臺灣桃園地方法院九十年度訴緝字第九八號，中
華民國九十一年四月二日第一審判決（起訴案號：臺灣桃園地方法院檢察署八十八年
度偵字第一七八三八號）提起上訴，本院判決如左：
    主  文
原判決撤銷。
甲○○共同以強暴、脅迫使人行無義務之事及妨害人行使權利，處有期徒刑陸月，如
易科罰金，以參佰元折算壹日。
    事  實
一、甲○○為成年人邱鍾連（累犯，業經原審另案判決有期徒刑三月確定）之堂弟，
    邱鍾連因懷疑當時為其配偶之乙○○與丙○○同居，竟夥同甲○○、成年人魏進
    達（起訴書僅載為「阿達」）、成年人黃國賢（起訴書僅載為「阿本」）（魏進
    達、黃國賢二人均未經起訴）三人，於民國八十八年八月八日晚上十一時三十分
    許（起訴書誤植為十一時許），基於以強暴及脅迫使人行無義務之事及妨害人行
    使權利以取得乙○○與丙○○發生姦情之證據之犯意聯絡，先由魏進達及黃國賢
    二人，共同將丙○○所承租位於桃園縣觀音鄉○○村○○街三九七之九號房屋後
    門玻璃打破毀壞後（毀損部分未經合法告訴），邱鍾連、甲○○、魏進達及黃國
    賢四人即先後侵入丙○○之上址住處（侵入住宅部分未經合法告訴），於一樓因
    見甫從浴室洗澡出來的丙○○全身赤裸未著衣服，邱鍾連、魏進達及黃國賢即以
    徒手，甲○○則持掃帚共同毆打丙○○，致丙○○受有傷害（傷害部分業據撤回
    告訴）。邱鍾連於徒手毆打丙○○後，先行上二樓，以「不許動，若下樓要打死
    你」等語脅迫在二樓之乙○○，並以身體擋住乙○○；嗣因乙○○還是想下樓，
    邱鍾連即叫當時在一樓毆打丙○○之甲○○上樓監看乙○○，不許乙○○下樓，
    邱鍾連即再下樓毆打丙○○。惟乙○○擔心丙○○會有生命危險，仍堅持要下樓
    ，因而遭甲○○以腳踢身體之強暴方式阻止，致受有傷害（傷害部分業據撤回告
    訴），而乙○○即不敢再下樓，妨害其下樓之權利。嗣邱鍾連、甲○○、魏進達
    及黃國賢進屋約五至十分鐘後，邱鍾連、魏進達及黃國賢即停止毆打丙○○，要
    求丙○○上二樓。丙○○上二樓後，由甲○○、魏進達及黃國賢在旁監視把風，
    邱鍾連要求丙○○脫掉乙○○之衣服，丙○○不敢脫，邱鍾連即要求乙○○自己
    將衣服脫掉，因遭乙○○拒絕，邱鍾連即以強暴之手段，強將乙○○所著衣服脫
    掉；脫掉衣服後，邱鍾連又要求乙○○自己將褲子脫掉，復遭乙○○拒絕，邱鍾
    連即又強脫乙○○之褲子，而妨害乙○○正常穿著衣物之權利。待邱鍾連將乙○○身上衣物強脫掉後，復以兇狠口氣命丙○○坐靠近，並要求魏進達持不詳姓名
    年籍之人所有之Ｖ８攝影機拍攝均未著衣物之丙○○及乙○○，邱鍾連並以兇狠
    的語氣對乙○○及丙○○脅迫稱：「要照他的話錄音，否則要打他」等語，並強
    迫丙○○、乙○○二人需回答各種所問之問題，以脅迫方法使丙○○、乙○○行
    無義務之錄音及錄影等事。邱鍾連、魏進達、黃國賢強迫丙○○、乙○○錄音、
    錄影之際，邱鍾連另命甲○○至乙○○之兄林裕焱住處，要求林裕焱至上址將乙○○帶回。而於邱鍾連花費約三十分鐘拍錄完畢後，林裕焱亦抵達上址，即帶乙○○、丙○○等人一同返家，並報警查獲上情。
二、案經乙○○、丙○○訴由桃園縣警察局大園分局報請臺灣桃園地方法院檢察署檢
察官偵查起訴。
    理  由
一、訊據被告甲○○固不否認因其堂嫂即原審共同被告邱鍾連之配偶乙○○有外遇而
    於右揭時間，隨同其堂兄邱鍾連、成年人魏進達及黃國賢三人，共同至被害人丙○○住處抓姦，惟矢口否認有妨害行動自由及強制罪犯行，並辯稱當天渠未帶錄
    音機及攝影機，未強拍被害人裸照，未限制被害人行動自由，亦未毆打被害人云
    云。惟查：
  (一)、右揭犯罪事實，業據被害人乙○○及丙○○於警訊、偵查及原審調查時指證歷
      歷（乙○○部分，見偵字第一七八三八號卷第十三頁至第十五頁、第三十七頁
      至第三十九頁及板橋地方法院八十九年度訴字第三四二號卷第六十七頁至第六
      十九頁；丙○○部分，見偵字第一七八三八號卷第十六頁至第十八頁、第五十
      四頁背面及第五十五頁，板橋地方法院八十九年度訴字第三四二號卷第七十頁
      至第七十一頁）。
  (二)、被害人乙○○於共同被告邱鍾連案件九十年六月十五日原審調查時指稱：「我
      聽見樓下有打破玻璃的聲音，隨即聽見丙○○在喊救命，此時突然邱鍾連就上
      樓了，並很兇的對我說，若我下樓要把我打死，我聽了就很害怕，但是我還是
      想下樓去救丙○○，但是他擋住我不讓我走，並叫甲○○上樓，邱鍾連交代甲○○不能讓我下樓後，邱鍾連就下樓了。邱鍾連下樓後，我還是想下樓，甲○○就打我，我就不敢下去了，甲○○看著我時，有拿東西，但是不是拿掃把，
      邱鍾連跟我在樓上大約待了十分鐘，當時很怕，不是很確定。後來就有兩個人
      拉著丙○○的手上樓，而邱鍾連走在後面，上樓後邱鍾連就要丙○○坐在我旁
      邊，並要丙○○脫掉我的衣服，丙○○不敢脫，甲○○就拿掃把要打丙○○，
      我有過去擋，之後邱鍾連就要我自己脫，我不脫，邱鍾連就硬把我的衣服脫掉
      ，我衣服的肩帶有稍微掉了，邱鍾連要我把褲子也脫掉，邱鍾連先用衣服打我
      ，之後再把我褲子脫掉。邱鍾連要我與丙○○坐靠近一點，我就聽見邱鍾連叫
      其中一名男子去拿Ｖ８來拍，後來那個男的拿Ｖ８來就開始拍，邱鍾連就很兇
      的對我說要打電話給我家人說，我與一個男的在這裡，並說要告我們，邱鍾連
      一直問我們一些要不要結婚的問題，要我們回答，態度很兇，當時我聽了很害
      怕。丙○○上樓後，他們還在樓上待了一陣子，但是應該不到半個鐘頭。」（
      參見板橋地方法院八十九年度訴緝字第九十六號邱鍾連妨害自由等案卷第一一
  三頁至第一一四頁訊問筆錄）等語，核與被害人丙○○於原審同日調查時指訴
      ：「聽見有人試圖開門的聲音，後來不到一分鐘就聽見有人打破後門玻璃進屋
      ，沒有說一句話，我就被四人在浴室旁邊毆打，其中一人拿掃把，其他人徒手
      往我肚子打，我被斷斷續續打了約五分鐘，後來有一個人先上樓，而其他三人
      停止打我後，就要我上樓，我當時怕抗拒會被打，所以我就上樓，而且我是走
      第一個。我印象中邱鍾連一直待在樓下，且在樓下打我時還一直問我話，並拿
      身分證給我看說乙○○是他老婆。上樓後我看見乙○○坐在地上，另一名男子
      則站在樓梯口，當時乙○○的表情看起來很害怕，且乙○○衣著整齊，等到我
      們全部都上樓後，邱鍾連叫我坐在乙○○旁邊，要我脫乙○○的衣服，我不要
      ，此時在樓下拿掃把的男子又要拿掃把揮我，其他人也作勢要打我，但是被乙○○擋掉，後來邱鍾連先脫掉乙○○的褲子，並用乙○○的褲子打乙○○，且
      拉破乙○○的衣服。而該四人從打破玻璃進屋後打我，就一直用攝影機在攝影
      ，一直到上樓後還有攝影。」等語（參見同卷第一一○頁訊問筆錄）、「（問
      ：上樓後，有無遭人恐嚇？）當時邱鍾連面無笑容的對我說，要照他說的話錄
      音，否則要打我，我聽了會害怕，可是我還是沒有照他的話說。」
      （參見同卷第一一一頁訊問筆錄）等情大致相符，並有現場照片三幀在卷可稽
      （附於八十八年度偵字第一七八三八號偵查卷二十四頁正反面參照），足徵被
      告呂明月與共犯邱鍾連、魏進達、黃國賢共同以強暴、脅迫使人行無義務之事
      及妨害人行使權利之強制犯行至明，被告矢口否認犯罪，要係事後卸責之詞，
      不可採信。
  (三)、綜上所論，本件事證明確，被告強制罪之犯行，足堪認定，應依法論科。
二、被告甲○○係因其堂兄邱鍾連因發現配偶乙○○與丙○○有不正常之關係，而應
    邱鍾連之邀夥同成年人魏進達、黃國賢等人共同以強暴、脅迫之方法，妨害乙○○下樓離開之權利及正常著衣之權利，並使乙○○、丙○○行無義務之錄音、錄
    影之事，核其所為，係犯刑法第三百零四條第一項之強暴、脅迫妨害人行使權利
    及使人行無義務之事罪。公訴意旨認被告所為，係犯刑法第三百零二條第一項之
    剝奪行動自由罪云云，惟被告四人行為之目的在於捉姦，僅係欲讓被害人乙○○
    、丙○○就其等不正常之交往關係交代清楚，並拍照存證，並非在剝奪被害人之
    行動自由，雖自進屋至離開止，使乙○○、丙○○二人喪失行動自由約三十餘分
    鐘，惟據被害人乙○○於板橋地方法院八十九年度訴緝字第九十六號邱鍾連妨害
    自由等案件九十年六月十五日調查時供稱被告等人並未不讓他們離開，而是已通
    知其家人要將其等帶回等語（當日訊問筆錄參照），是被告等應無剝奪被害人之
    行動自由之故意，核與刑法第三百零二條妨害自由罪之構成要件有間，惟因本院
    認定之事實與檢察官起訴事實，其基本事實關係相同，爰於起訴事實同一性之範
    圍內，變更檢察官所引應適用之法條，併此敘明。被告甲○○與邱鍾連、黃國賢
    、魏進達等人間，就上開犯行事前共謀教訓乙○○、丙○○，行為時又分擔毆打
    丙○○與乙○○二人、在旁錄影、監視行動之行為，顯有犯意聯絡及行為分擔，
    均為共同正犯。按「連續犯之成立，除主觀上須基於一個概括之犯意外，客觀上
    須先後數行為，逐次實施而具連續性，侵害數個同性質之法益，其每一前行為與
    次行為，依一般社會健全觀念，在時間差距上，可以分開，在刑法評價上，各具
    獨立性，每次行為皆可獨立成罪，構成同一之罪名，始足當之；如數行為於同時
    同地或密切接近之時地實施，侵害同一之法益，各行為之獨立性極為薄弱，依一
    般社會健全觀念，在時間差距上，難以強行分開，在刑法評價上，以視為數個舉
    動之接續施行，合為包括之一行為予以評價，較為合理，則屬接續犯，而為包括
    之一罪。」最高法院八十六年台上字第三二九五號著有判例。本件被告甲○○與
    其他共犯先後對乙○○、丙○○二人為前述之犯罪行為，其時間差距上難以強行
    分開，在刑法評價上，應視為數個舉動之接續施行，合為包括之一行為予以評價
    較為合理，應為接續犯，檢察官誤認為連續犯，尚有未洽。又被告甲○○與其他
    共犯之犯罪行為，同時侵害乙○○及丙○○等二人，係一行為而觸犯二罪名，為
    同種想像競合犯，應從一罪處斷。
三、原審以被告罪證明確，據以論罪科刑，固非無見。惟查：「刑事審判之量刑，在
    於實現刑罰權之分配的正義。故法院對有罪之被告科刑，應符合罪刑相當之原則
    ，使罰當其罪，以契合人民之法律感情。此所以刑法第五十七條明定科刑時應審
    酌一切情狀，尤應注意該條所列各款事項，以為科刑輕重之標準。」最高法院八
    十八年度台上字第二二０一號判決採同一見解。本件被告甲○○、應邱鍾連之邀
    夥同成年人魏進達、黃國賢等人共同以強暴、脅迫之方法，妨害乙○○下樓離開
    之權利及正常著衣之權利，並使乙○○、丙○○行無義務之錄音、錄影之事，強
    行脫其衣褲拍照，手段狠辣，嚴重侵害被害人之法益，事後又未賠償被害人損害
    ，原審竟僅量處有期徒刑二月，顯有違罪刑相當之原則，尚有未合。
四、檢察官上訴意旨略以：(一)原審亦認「自進屋至離開止，計限制乙○○、丙○○二
    人行動自由約三十分鐘」，竟又認被告等人不構成刑法第三百零二條之剝奪行動
    自由罪，其判決實有矛盾。(二)被告等人先後剝奪乙○○、丙○○二人行動自由，
    其實間緊接，構成要件相同，顯係基於概括犯意而為之，應依連續犯論斷，並加
    重其刑至二分之一，原審亦漏未斟酌，亦有疏漏。(三)被告侵入他人住宅，毆打被
    害人後，有限制其行動自由，更強行脫其衣褲拍照，手段狠辣，嚴重侵害他人自
    由法益，事後又無賠償被害人損失，原審竟僅量處有期徒刑二月，實屬量刑過輕
    等語，惟查：被告所為，核與刑法第三百零二條妨害自由罪之構成要件有間，且
    應為接續犯，並非連續犯，業經本院查明如前，檢察官仍據此提起上訴，指摘原
    判決不當，為無理由；至於檢察官以原審判決量刑過輕提起上訴，指摘原判決不
  當，則為有理由。
五、原判決既有上開瑕疵而無可維持，自應由本院將原判決撤銷改判。爰審酌被告甲○○之犯罪，係其堂兄發覺配偶乙○○有不正常之交往關係，於隨同其堂兄等人
    共赴現場而為本案之犯行及其犯罪之手段粗暴、對被害人身心所造成之危害甚鉅
    以及犯罪後毫無悔意之態度等一切情狀，量處有期徒刑六月。被告行為後，中華
    民國刑法第四十一條業於民國九十年一月四日修正，同年月十日經總統公布施行
    ，修正後刑法第四十一條第一項規定：「犯最重本刑為五年以下有期徒刑以下之
    刑之罪，而受六個月以下有期徒刑或拘役之宣告，因身體、教育、職業、家庭之
    關係或其他正當事由，執行顯有困難者，得以一元以上三元以下折算一日，易科
    罰金。但確因不執行所宣告之刑，難收矯正之效，或難以維持法秩序者，不在此
    限。」，第二項規定：「併合處罰之數罪，均有前項情形，其應執行之刑逾六月
    者，亦同」；同法施行法第三條之一第一項規定：「刑法第四十一條之規定，中
    華民國九十年一月四日刑法修正施行前已裁判確定之處罰，未執行或執行未完畢
    者，亦適用之。」，第二項規定：「未諭知得易科罰金之處罰者，亦同。」。被
    告行為後，刑法第四十一條有變更，修正前刑法第四十一條僅規定：「因身體、
    教育、職業或家庭之關係，執行顯有困難」，而修正後刑法第四十一條第一項前
    段規定「因身體、教育、職業、家庭之關係或其他正當事由」，經比較新舊法，
    修正後刑法第四十一條第一項前段得斟酌易科罰金之標準較為寬廣，比較有利於
    行為人，爰依刑法第二條第一項前段之規定，適用裁判時之法律，並諭知易科罰
    金之折算標準，以示懲儆。
六、不另為不受理之諭知部分
  (一)、公訴意旨另以：被告甲○○於為前開強暴行為時，同時致被害人乙○○、丙○○成傷且毀損玻璃門及侵入住宅等行為，另涉有刑法第二百七十七條第一項、
      第三百五十四條、第三百零六條第一項罪嫌。
  (二)、按告訴乃論之罪，告訴人於第一審辯論終結前得撤回其告訴。又告訴經撤回者
      及未經告訴者，均應諭知不受理之判決，刑事訴訟法第二百三十八條第一項、
      第三百零三條第三款分別定有明文。
  (三)、查本件被害人乙○○、丙○○告訴被告之案件，公訴人認被告係觸犯刑法第二
      百七十七條第一項、第三百五十四條、第三百零六條第一項之罪，依同法第二
      百八十七條前段、第三百五十七條及第三百零八條第一項之規定，均須告訴乃
      論。茲據被害人乙○○、丙○○均於原審民國九十一年一月二十二日調查時，
      當庭撤回本件傷害、毀損及無故侵入住宅之告訴（原審該次訊問筆錄參照）；
      此外，經綜觀全卷，被害人乙○○、丙○○均僅就傷害提出告訴，並未就無故
      侵入住宅部分及毀損部分提起告訴，依照前開法條意旨，本應就被告被訴傷害
      、無故侵入住宅、毀損部分均諭知不受理之判決，然公訴意旨認此部分行為與
      前開論罪科刑部分有牽連犯裁判上一罪之關係，故不另為不受理判決之諭知，
      附此敘明。
據上論斷，應依刑事訴訟法第三百六十九條第一項前段、第三百六十四條、第二百九
十九條第一項前段、第三百條，刑法第二十八條、第三百零四條第一項、第五十五條
、第二條第一項前段、修正後刑法第四十一條第一項前段，罰金罰緩提高標準條例第
一條前段、第二條，判決如主文。
本案經檢察官周誠南到庭執行職務。
中      華      民      國    九十一    年      八      月     十五     日
                              台灣高等法院刑事第二庭
                                  審判長法  官  蔡  長  溪
                                        法  官楊  貴  志
                                        法  官  林  俊  益
右正本證明與原本無異。
檢察官如不服本判決應於收受送達後十日內向本院提出上訴書狀，其未述上訴之理由
者並得於提起上訴後十日內向本院補提理由書（均須按他造當事人之人數附繕本）。
被告不得上訴。
                                        書記官  陳  明  琴
中    華    民    國     九十一   年        八      月        十五      日
附錄：本判決論罪科刑法條全文
刑法第三百零四條
以強暴、脅迫使人行無義務之事或妨害人行使權利者，處三年以下有期徒刑、拘役或
三百元以下罰金。
前項之未遂犯罰之。
